臺灣高雄地方法院刑事判決　　　　　　　95年度易字第1178號
公　訴　人　臺灣高雄地方法院檢察署檢察官
被　　　告　甲○○
　　　　　　丁○○
上列被告等因背信案件，經檢察官提起公訴（95年度偵字第1265
號），本院判決如下：
    主  文
甲○○犯業務侵占罪，處有期徒刑柒月。
丁○○無罪。
    事  實
一、甲○○與乙○○、葉克德、李錦雀等人於民國92年2 月間某
    日，合夥成立「冠良國際有限公司」（下稱冠良公司），從
    事印尼籍船員之仲介業務，由甲○○擔任總經理綜理營業業
    務，負責在印尼為臺灣漁船招攬印尼籍船員，為從事業務之
    人，乙○○則為該公司負責人（嗣葉克德、李錦雀於92年6
    月間退出冠良公司之合夥經營）。公司營運期間，因甲○○
    負責招攬船員需支出相關公務費用，乙○○即依甲○○之要
    求，於92年6 月17日、同年6 月27日、同年7 月23日，分別
    將公司款項新臺幣（下同）41,377元、56,003元、25,166元
    ，共計122,546 元匯入甲○○所指定，由甲○○同居女友丁○○所申請之聯邦銀行板橋分行帳戶（帳號：000000000000
    號，下稱聯邦銀行帳戶）內，供甲○○支付在印尼招攬船員
    所需之公務費用，詎甲○○明知上開款項係冠良公司交由其
    持有、供其在執行招攬船員業務時使用之公款，竟於取得上
    開款項後，於92年間某日意圖為自己不法之所有，變易持有
    為所有之意思，囑咐不知情之丁○○將上開款項領出供其與
    丁○○花用，而將上開款項侵占入己。
二、案經乙○○訴請臺灣高雄地方法院檢察署檢察官偵查起訴。
    理  由
壹、被告甲○○部分：
一、訊據被告甲○○固坦承曾與告訴人乙○○等人合夥成立冠良
    公司，從事印尼籍船員仲介業務，而告訴人曾於上開時間分
    3 次將122,546 元匯入其同居女友丁○○聯邦銀行帳戶內，
    嗣由丁○○領出作為家用花用完畢等事實，惟矢口否認有何
    業務侵占之犯行，辯稱：上開款項是冠良公司支付伊92年2
    月至6 月之薪水，領出來花用並非侵占云云。經查：
  (一)程序方面：
    證人葉克德、李錦雀、共同被告丁○○於警詢時所述，及卷
    附告訴人匯款申請書3 份，均屬被告甲○○以外之人於審判
    外之言詞或書面陳述，而公訴人及被告甲○○就上開言詞或
    書面陳述，於本院調查證據時知有刑事訴訟法第159 條第1
    項不得為證據之情形，均未於言詞辯論終結前聲明異議，視
    為同意作為證據，本院審酌該等言詞、書面陳述作成之情形
    尚屬正常，並無何違背法定程序或不當之情形，且與待證事
    實相關，認適當作為證據，故上開言詞、書面陳述依刑事訴
    訟法第159 條之5 之規定，均具有證據能力。
  (二)實體方面：
  1.被告甲○○與告訴人乙○○、案外人葉克德、李錦雀等人於
    92年2 月間某日，合夥成立冠良公司，從事印尼籍船員之仲
    介業務，由被告甲○○擔任總經理綜理營業業務，負責在印
    尼為臺灣漁船招攬印尼籍船員，告訴人則為該公司負責人（
    嗣葉克德、李錦雀於92年6 月間退出冠良公司之合夥經營）
    ，在冠良公司營運期間，被告甲○○之同居女友丁○○曾將
    其所申請上開聯邦銀行帳戶借給被告甲○○使用，而告訴人
    曾於92年6 月17日、同年6 月27日、同年7 月23日，分別匯
    款41,377元、56,003元、25,166元，共計122,546 元至上開
    丁○○聯邦銀行帳戶內，嗣由被告丁○○領出作為家用花用
    完畢之事實，業據被告甲○○坦承不諱，核與證人即告訴人
    乙○○於本院審理時、證人即共同被告丁○○、證人葉克德
    、李錦雀於警詢時證述之情節大致相符，並有告訴人匯款申
    請書3 份、告訴人及被告甲○○等人簽立之合夥契約書1 份
    附卷可稽，堪認屬實。
  2.關於告訴人本件3 筆匯款目的為何乙節，證人乙○○於本院
    審理時到庭證稱：當初伊和甲○○約定公司有賺錢才領薪水
    ，但到現在公司還沒賺錢，所以伊和甲○○都還沒有領過薪
    水，因為甲○○說印尼那邊的船員家屬要借錢或是領薪水，
    向伊要錢，伊才匯這3 筆款項到丁○○聯邦銀行帳戶內等語
    （見本院96年4 月25日審判筆錄），另被告甲○○於本院審
    理時供稱：當初口頭約定冠良公司要給伊薪水，每個月薪水
    是新臺幣32,000元，是以新臺幣計算，本件3 筆匯款是付給
    伊92年2 月到6 月份的薪水云云（見同上審判筆錄），則若
    被告甲○○確與告訴人約定每月支領32,000元之薪水，且上
    開3 筆匯款係被告甲○○之薪水，豈會各筆匯款金額不一，
    付款日期毫無規律（如每月1 次），且均有個位數之零頭？
    此實與支付薪水之常態不符，是證人乙○○前開所證與被告
    甲○○所述相較之下，應以證人乙○○所證較為可採，堪認
    被告辯稱本件3 筆匯款為其薪水云云，與事實不符而不足採
    。至上開匯款究竟是供被告支付何種公務支出，證人乙○○
    提出告訴後雖曾於偵查、本院審理時先後指稱「是要付給船
    員的薪水或船員（家屬）要借錢」、「是給甲○○找船員需
    要用錢時使用」等語，有所差異，惟其始終一致指稱是供被
    告甲○○在公務上使用，而非供其私人使用；且證人乙○○
    係於事發近2 年後之94年4 月25日始提出本件告訴（此有蓋
    有收案日期章之刑事告訴狀附卷可佐），事發迄今已約4 年
    ，衡諸常情，一般人之記憶常隨時間經過而逐漸模糊、淡忘
    ，是證人乙○○縱使未清楚記得上開匯款係供被告甲○○支
    付何種公務支出，而未能為一致之指訴，亦與常情無違，不
    能因此即認證人乙○○所證上開匯款係供被告甲○○公務上
    使用等語不足採信。
  3.公訴人雖主張被告甲○○應成立連續犯云云，然並未提出證
    據證明被告甲○○係以多次（2 次以上）犯行，分次侵占上
    開款項，就此部分即應為對被告甲○○較有利之認定，亦即
    認定被告甲○○係於告訴人分3 次，共匯款122,546 元後，
    以1 次變易持有為所有之意思，將上開款項侵占入己。綜上
    所述，被告甲○○所辯不足採信，本件事證已臻明確，其業
    務侵占之犯行堪以認定，應予依法論科。
二、被告甲○○行為後，於94年1 月7 日修正、同年2 月2 日公
    布之刑法，已自95年7 月1 日開始施行（下稱修正後刑法）
    ，修正前刑法第336 條第2 項業務侵占罪法定刑為「6 月以
    上5 年以下有期徒刑，得併科3 千元以下罰金」，而依罰金
    罰鍰提高標準條例第1 條前段、修正前刑法第33條第5 款之
    規定，罰金數額得提高至10倍，且罰金數額下限為1 元以上
    ，然依修正後刑法第33條第5 款、刑法施行法第1 條之1 （
    於95年6 月14日增訂公布，自同年7 月1 日開始施行）規定
    ，刑法修正後前開法條之法定刑度為「6 月以上5 年以下有
    期徒刑，得併科新臺幣9 萬元以下罰金」，罰金數額下限提
    高為新臺幣1 千元以上，並以百元計算之。是以業務侵占罪
    修正後之法律效果對被告甲○○而言較為不利，從而本件應
    依刑法第2 條第1 項前段，適用行為時之規定論罪科刑。又
    被告甲○○係任職於冠良公司，負責仲介（招攬）印尼籍船
    員之工作，為從事業務之人，竟利用職務之便，侵占業務上
    所持有供從事招攬工作時使用之公款，核其所為，係犯修正
    前刑法第336 條第2 項之業務侵占罪。公訴意旨固認被告甲○○所為係犯刑法第342 條第1 項背信罪，惟按刑法上之背
    信罪，為一般違背任務之犯罪，而同法之侵占罪，則專指持
    有他人所有物，以不法意思，變更持有為所有，而侵占入己
    。因此，為他人處理事務之人所為之侵占，乃特殊之背信行
    為，如侵占罪成立時，雖其行為合於背信罪之構成要件，即
    應論以侵占罪，不能援用背信之法條處斷，最高法院27年滬
    上字第72號、42年台上字第402 號著有判例可資參照。被告
    甲○○係將業務上持有之公款侵占入己，已如前述，自應論
    以業務侵占罪而非背信罪，公訴意旨認被告甲○○成立背信
    罪即有未合，惟其基本事實同一，本院自得予以審理，並變
    更起訴法條。被告甲○○利用不知情之被告丁○○領出前開
    款項花用而侵占入己，為間接正犯。公訴意旨另認被告甲○○與丁○○間，就上開犯行有犯意聯絡及行為分擔，均為共
    同正犯，且應依修正前刑法第56條規定論以連續犯，然被告
    丁○○所為並不成立業務侵占罪（詳如後述），卷內亦無證
    據證明被告甲○○係分數次侵占上開款項，公訴意旨前開主
    張容有誤認，附此敘明。爰審酌被告甲○○擔任冠良公司之
    總經理，竟違反職務上之誠實原則，利用職務之便，侵占業
    務上持有之款項，行為實有不當，惟念其侵占之金額非鉅，
    及被告甲○○犯罪之動機、目的、手段、犯後態度等一切情
    狀，量處如主文第1 項所示之刑。
貳、被告丁○○部分：
一、公訴意旨略以：被告丁○○為甲○○之女友，甲○○與乙○○、葉克德、李錦雀等人於92年2 月份左右，合夥成立冠良
    公司（嗣葉克德、李錦雀2 人退出該公司之合夥經營），從
    事印尼籍船員之仲介業務，由甲○○擔任該公司之總經理，
    受冠良公司之委託在印尼負責為臺灣公司（漁船）招攬印尼
    籍船員，並將僱用公司所支付之薪資轉交給受僱船員在印尼
    之家屬，乙○○則任冠良公司之負責人。公司營運期間，甲○○曾為「優泰人力資源管理顧問公司（下稱優泰人力公司
    ）」及「森源機械工程有限公司（下稱森源機械公司）」等
    公司仲介印尼籍船員，簽有漁工勞務合同及遠洋漁船船員勞
    務供應契約，優泰人力公司及森源機械公司並將所僱用之印
    尼籍船員薪資交由乙○○或甲○○收取轉交，乙○○收取後
    ，即於92年6 月17日、同年6 月27日及同年7 月23日，將船
    員薪資41,377元、56,003元及25,166元匯入丁○○所申請之
    上開聯邦銀行帳戶內，甲○○明知上開款項係船員之薪資，
    其負有轉交之任務，詎其竟與丁○○共同基於為自己不法利
    益之犯意聯絡，將上開款項挪用，拒不發放給船員家屬，嗣
    船員家屬因未領到薪資，船員乃於93年5 、6 月間陸續離職
    ，冠良公司並因而無法繼續營業而受有損害。因認被告丁○○涉犯刑法第342 條第1 項背信罪嫌。
二、按犯罪事實應依證據認定之，無證據不得認定其犯罪事實。
    又不能證明被告犯罪者，應諭知無罪之判決，刑事訴訟法第
    154 條第2 項、第301 條第1 項前段分別定有明文。次按事
    實之認定，應憑證據，如未能發現相當證據，或證據不足以
    證明，自不能以推測或擬制之方法，以為裁判基礎，最高法
    院40年台上字第86號判例意旨參照。又依刑事訴訟法第161
    條第1 項之規定：檢察官就被告犯罪事實，應負舉證責任，
    並指出證明之方法。因此，檢察官對於起訴之犯罪事實，應
    負提出證據及說服之實質舉證責任。倘其所提出之證據，不
    足為被告有罪之積極證明，或其指出證明之方法，無從說服
    法院以形成被告有罪之心證，基於無罪推定之原則，自應為
    被告無罪判決之諭知，亦有最高法院92年台上字第128 號判
    例要旨足參。且刑事訴訟上證明之資料，無論其為直接證據
    或間接證據，均須達於通常一般人均不致於有所懷疑，而得
    確信其為真實之程度，始得據為有罪之認定，若其關於被告
    是否犯罪之證明未能達此程度，而有合理性懷疑之存在，致
    使無從形成有罪之確信，根據「罪證有疑，利於被告」之證
    據法則，即不得遽為不利被告之認定，此觀諸最高法院76年
    台上字第4986號判例意旨亦甚明顯。而告訴人之告訴，係以
    使被告受刑事訴追為目的，是其陳述是否與事實相符，仍應
    調查其他事實以資審認，始得為不利被告之認定，最高法院
    52年台上字第1300號判例可資參照。
三、本件公訴人認被告丁○○涉犯背信犯行，無非係以：告訴
    人之指訴、被告丁○○自承提供前開聯邦銀行帳戶讓被告
    甲○○使用，供告訴人匯款，並將上開款項領出花用之事實
    等情，資為論罪依據。
四、訊據被告丁○○固坦承曾將上開款項領出作為家用而花用完
    畢，惟堅詞否認有何背信或業務侵占之犯行，辯稱：伊沒有
    在冠良公司上班，只是因為與甲○○是同居關係，把帳戶借
    給他使用，甲○○說上開匯款是他的薪水，所以伊才領出花
    用等語。經查，被告丁○○上開所辯，核與共同被告甲○○
    於本院審理時供稱：丁○○沒有在冠良公司上班，伊告訴丁○○這些匯款是伊薪水，因為伊人在國外，而且曾信用破產
    ，帳戶全部停了，當時沒有帳戶，就提供丁○○的戶頭給告
    訴人匯款等語（見本院96年4 月25日、同年6 月13日審判筆
    錄）相符，本院審酌被告丁○○為甲○○之同居人，2 人間
    關係親密，被告甲○○既因需要帳戶以供告訴人匯款而向被
    告丁○○借用帳戶，並告知被告丁○○本件3 筆匯款為其薪
    水，被告丁○○基於2 人間之情誼，同意將上開帳戶借給被
    告甲○○使用，並相信被告甲○○所言，均尚不違常情，實
    難因被告丁○○提供前開聯邦銀行帳戶讓被告甲○○使用，
    供告訴人匯款，並將上開款項領出花用，即認被告丁○○在
    主觀上有與被告甲○○共同背信或業務侵占之犯意聯絡。至
    證人即告訴人乙○○雖於本院審理時證稱：當時口頭上說好
    由丁○○當冠良公司會計，負責做公司的帳，在本件3 筆款
    項匯款前，甲○○告訴丁○○說印尼那邊的船員要領薪水及
    借款，由丁○○轉告伊這件事，叫伊有錢就匯過去，所以丁○○知道這3 筆匯款的用途云云（見本院96年4 月25日審判
    筆錄），惟除告訴人之指訴外，公訴人並未提出其他證據，
    證明被告丁○○在明知上開款項係供被告甲○○公務上使用
    之情形下，仍將款項領出做為家用花用完畢，參照前開判例
    意旨，自不得僅憑告訴人之指訴，遽認被告丁○○已構成背
    信或業務侵占犯行。
五、綜上所述，公訴人所舉之證據，尚未達於通常一般人均不致
    於有所懷疑，而得確信被告丁○○確實知悉上開3 筆匯款並
    非被告甲○○之薪水仍領出花用，與被告甲○○間有背信或
    業務侵占犯意聯絡之程度，本院自無從形成被告丁○○已構
    成背信或業務侵占犯行之確信，此外，復查無其他積極證據
    足資認定被告丁○○確有上開犯行，既不能證明其犯罪，揆
    諸前開法條之規定，依法自應為被告丁○○無罪之諭知。
據上論斷，應依刑事訴訟法第299 條第1 項前段、第300 條、第
301 條第1 項前段，刑法第2 條第1 項前段，修正前刑法第336
條第2 項，罰金罰鍰提高標準條例第1 條前段，判決如主文。
本案經檢察官丙○○到庭執行職務。
中　　華　　民　　國　　96　　年　　6 　　月　　29　　日
                刑事第二庭    審判長法　官  邱永貴
                                    法　官  李昆南
                                    法  官  楊筑婷
以上正本證明與原本無異。
如不服本判決，應於收受送達後10日內向本院提出上訴書狀。
中　　華　　民　　國　　96　　年　　6 　　月　　29　　日
　　　　　　　　　　　　　　        書記官　林靜慧
附錄本案論罪科刑法條：
中華民國刑法第336條
對於公務上或因公益所持有之物，犯前條第1 項之罪者，處1 年
以上7 年以下有期徒刑，得併科5 千元以下罰金。
對於業務上所持有之物，犯前條第1 項之罪者，處6 月以上5 年
以下有期徒刑，得併科3 千元以下罰金。
前二項之未遂犯罰之。
